Inventaris van het archief van het Bedrijfschap voor de Zeep-, Wasmiddelen- en Reinigingsmiddelenindustrie, 1955-1971
Nationaal Archief, Den Haag
Bedrijfschap voor de Zeep-, Wasmiddelen- en Reinigingsmiddelenindustrie
Bedrijfschap Zeepindustrie etc.
1955-1971
E20168
0.40 meter; 26 inventarisnummers.
Normale geschreven, getypte en gedrukte documenten, geen bijzondere handschriften.
Nationaal Archief, Den Haag
Bedrijfschap voor de Zeep-, Wasmiddelen- en Reinigingsmiddelenindustrie, 1958-1971
Het archief bevat dossiers over een institutioneel samenwerkingsverband tussen werkgevers en werknemers in de zeep-, wasmiddelen- en reinigingsmiddelenindustrie in de vorm van een publiekrechtelijke bedrijfsorganisatie (PBO). Naast veel bestuursaangelegenheden zijn er ook gegevens over het sociale beleid van de industrietak als zodanig.
Archiefvorming
Geschiedenis van de archiefvormer
Het bedrijfschap voor de Zeep-, Wasmiddelen en Reinigngsindustrie is een publiekrechtelijk bedrijfsorgaan volgens de Wet op de Bedrijfsorganisatie van 1950, in de volksmond een “schap” genoemd. Een dergelijk – binnen het bedrijfsleven werkend - bestuursorgaan werd tot 1992 vastgesteld bij wet of algemene maatregel van bestuur. Over de bedrijfsorganisatie, waarbij de Sociaal-Economische Raad aan de top stond, leze men het PIVOT-rapport 58: Sociaal-Economische Raad, een institutioneel onderzoek naar de taken en handelingen van de SER, adviesorgaan van de regering en toporgaan van de publiekrechtelijke bedrijfsorganisatie 1950-1997, door E.A.T.M. Schreuder.
Verslagen en verordeningen van schappen worden gepubliceerd in het door de SER uitgegeven Mededelingenblad Bedrijfsorganisatie, waaraan een Verordeningsblad Bedrijfsorganisatie is toegevoegd. De verordeningen zijn nader toegankelijk gemaakt door een jaarlijks register.
In januari 1956 werd door de Sociaal-Economische Raad een Algemene Maatregel van Bestuur voorbereid ter instelling van het schap voorbereid, die bij Koninklijk besluit van 6-7-1956 St.338 werd vastgesteld, en in werking is getreden per 1-7-1958 krachtens Koninklijk besluit van 26-6-1958 Stb.303. In 1958 werd de eerste verordening van het schap vastgesteld. Het schap stelde regels vast voor de heffingen die aan de aangesloten en geregistreerde ondernemingen werden opgelegd en voor de loon- en arbeidsomstandigheden binnen de aangesloten industrieën. Ook keurde het reglementen en de samenstelling van de leden van ondernemingsraden goed.
In 1967 deed een belangrijke speler in het schap, de Nederlandse Vereniging van Zeepfabrikanten, waarvan het kantoor het secretariaat van het schap was gehuisvest, het voorstel om het schap op te heffen. Met name ontbrak er samenwerking op het gebied van de kostenbeheersing op het gebied van productie en distributie. De spectaculaire reclames van zeep-, wasmiddelen en reinigingsmerken waren de afspiegeling van een felle concurrentiestrijd en men vond het beter een “raad” in te stellen met minder bindende afspraken als interne bedrijfscodes. Ook daartoe kwam het niet. Hoe dan ook, bij Koninklijk Besluit van 4 augustus 1971, Stb. 578, werd het schap opgeheven. Het jaar daarop werd de laatste rekening goedgekeurd.
Geschiedenis van het archiefbeheer
Na de opheffing werd het archief in beheer genomen door de Sociaal-Economische Raad, welke instelling het in 1973 overdroeg aan het Algemeen Rijksarchief. Van eind 1973 tot begin 1980 heeft het berust in het hulpdepot van het Algemeen Rijksarchief in Schaarsbergen.
De verwerving van het archief
Het archief is krachtens bepalingen van de Archiefwet overgebracht.
Inhoud en structuur van het archief
2.25
Selectie en vernietiging
Iets minder dan 50% van de stukken is voor vernietiging afgezonderd. Het betreft naast talrijke doublures de volgende bij inventarisatie aangetroffen bescheiden:
Correspondentie over uitnodigingen voor vergaderingen met berichten van aan- en afwezigheid
Correspondentie over de verspreiding van verslagen en de bekendmaking van besluiten en verordeningen
Ingekomen personalia van relaties
Bevestigingen van benoeming van gedelegeerden tot bestuurslid
Kasbescheiden: facturen, giroafschriften, controlestaten,
Aanwijzingen voor de gebruiker
Openbaarheidsbeperkingen
Volledig openbaar.
Materiële beperkingen
Het archief kent geen beperkingen voor het raadplegen van stukken als gevolg van slechte materiële staat.
Aanvraaginstructie
Openbare archiefstukken kunnen online worden aangevraagd en gereserveerd. U kunt dit ook via de terminals in de studiezaal van het Nationaal Archief doen. Om te kunnen reserveren dient u de volgende stappen te volgen:-
U maakt een profiel aan op www.gahetna.nl, en logt vervolgens in
Via de archiefinventaris (alleen de beschrijvingen met rode nummers) selecteert u het gewenste archiefstuk door op de knop 'Reserveren' te klikken
In het volgende scherm geeft u aan op welke dag u het archiefstuk wilt inzien
Indien u zich bevindt in de studiezaal en een tafelnummer heeft ontvangen kunt u dit nummer vermelden. Als u geen tafelnummer heeft kunt u tafelnummer 777 laten staan
Vervolgens bevestigt u uw reservering door deze te versturen.
Verwant materiaal
Beschikbaarheid van kopieën
De inventarisnummers van dit archief zijn niet in kopievorm beschikbaar.
Beschrijving van de series en archiefbestanddelen
- OPRICHTING, BESTUURSSAMENSTELLING EN OPHEFFING, A.
  - Circulaires betreffende de instelling van het schap., 1955-1956; 1; 1 omslag
  - Lijsten van geregistreerde ondernemingen als leden va het schap, met adreslijsten van vertegenwoordigingen in het bestuur, met correspondentie naar aanleiding van een verzoek van het Sociologisch Instituut van de Katholieke Universiteit te Nijmegen om inlichtingen over het schap., 1964-1970; 2; 1 omslag
  - Informele nota: “overzicht van de gesprekken welke in de verschillende bestuursorganen van de N.V.Z. [= Nederlandse Vereniging van Zeepfabrikanten] en van het Bedrijfschap hebben plaatsgevonden over de toekomst van het Bedrijfschap.”, 1970 maart 19; 3; 1 stuk
  - Stukken betreffende de opheffing en liquidatie van het schap., 1970-1971; 4
- VERGADERINGEN, B.
  - Notulen van besloten bestuursvergaderingen, met convocaten., 1958-1964; 5; 1 omslag
  - Teksten van door de minister goedgekeurde verordeningen en besluiten van het schap, met inhoudsopgave., 1958-1968; 6; 1 pak
  - Circulaires betreffende open bestuursvergaderingen met de daarbij vastgestelde besluiten en verordeningen., 1959-1971; 7-8; 1 pak
    Van de eerste 13 vergaderingen zijn slechts de notulen bewaard gebleven.
    - 1959-1964, 7
    - 1965-1971, 8
  - Circulaires betreffende vergaderingen van het dagelijks bestuur., 1959-1971; 9; 1 pak
    Van de eerste 18 vergaderingen zijn slechts de notulen bewaard gebleven.
  - Jaarverslagen van het bestuur over 1958-1970., 1960-1971; 10; 1 omslag
- SECRETARIAAT, C.
  - Correspondentie met particulieren en ondernemingen., 1962-1971; 11; 1 omslag
  - Correspondentie met de Ministeries van Economische Zaken en Sociale Zaken en Volksgezondheid en de Sociaal Economische Raad., 1959-1971; 12; 1 pak
  - Ingekomen factuur van de Nederlandse Vereniging van Zeepfabrikanten aan het secretariaat ter voldoening van halfjaarlijkse kosten voor zijn werkzaamheden in het verenigingskantoor., 1967 juli 20; 13; 1 stuk
    Dit is een bewaard gebleven specimen.
- FINANCIËN, D.
  - Modelcirculaires van de secretaris aan de aangesloten ondernemingen voor de vaststelling van de op te leggen heffing, met doorslagen van uitgaande brieven met uitleg over specifieke heffingsgronden., 1964-1968; 14; 1 omslag
  - Begrotingen met verantwoordingen., 1965-1971; 15; 1 omslag
  - Jaarbalansen, met accountantsrapporten met correspodentie., 1964-1971; 16; 1 omslag
- COMMISSIES, E.
  - Circulaires betreffende bijeenkomsten en de verslaglegging van de Commissie Arbeidstijdverkorting., 1959-1966; 17; 1 omslag
  - Notulen van vergaderingen van de Commissie Europese Economische Gemeenschap., 1959-1961; 18; 1 omslag
  - Circulaires van de Commissie Ondernemingsraden., 1961, 1966; 19; 2 stukken
  - Notulen van vergaderingen van de Commissie Loonverordening, met bijlagen., 1961-1963; 20; 4 stukken
  - Circulaires van vergaderingen van de Sociale Commissie., 1965-1966; 21; 1 omslag
- CONTROLE OP ARBEIDSVOORWAARDEN, F.
  - Stukken betreffende de goedkeuring van reglementen en vertegenwoordigingen in ondernemersraden, alfabetisch op naam van onderneming geordend., 1956-1971; 22-24; 3 pakken
    - B-K., 22
    - Lever’s Zeepmaatschappij (Unilever), Loda., 23
    - M-V, met achterin modellen van reglementen van ondernemingsraden door de Stichting van de Arbeid., 24
  - Stukken betreffende onderhandelingen over de vaststelling van verordeningen inzake lonen en andere arbeidsvoorwaarden., 1965-1971; 25; 1 pak
  - Ingekomen brieven van Duitse en Zwitserse instellingen met inlichtingen over de reinigingsindustrie en arbeidsvoorwaarden., 1966; 26; 3 stukken